【裁判字號】    95,上訴,657
【裁判日期】    950621
【裁判案由】    偽造文書等
【裁判全文】
臺灣高等法院高雄分院刑事判決         95年度上訴字第657號
上  訴  人  臺灣高雄地方法院檢察署檢察官
被      告  丙○○
選任辯護人  唐治民 律師
上列上訴人因被告偽造文書等案件，不服臺灣高雄地方法院94年
度訴字第4002號中華民國95年1 月25日第一審判決（起訴案號：
臺灣高雄地方法院檢察署94年度偵字第20076 號），提起上訴，
本院判決如下：
    主  文
上訴駁回。
    理  由
一、公訴意旨略以：丙○○與耿呂麗雲（業經原審判刑確定）為
    夫妻，於民國（下同）90年7 月間及90年12月間，在高雄縣
    岡山鎮○○路136 號住處，由耿呂麗雲自任會首，向鄰里親
    友招募如附表所示之民間互助會編號A 、B 共2 會，採內標
    制，約定每人每會新台幣（下同）1 萬元，開標地點在同鎮
    崑山宮內。嗣因耿呂麗雲遭他人倒會，經濟困難，竟與丙○○共同基於偽造文書及詐欺取財之概括犯意聯絡，利用會員
    人數眾多，彼此多不認識之機會，連續於附表編號A 互助會
    冒用會員黃秀英（2 次）、辛○○、戊○○、余東行、王金
    猜（2 次）等，於附表編號B 互助會冒用會員乙○○、丁○○○、己○○（2 次）、庚○○、余東行（2 次）等人之名
    義，虛偽填寫標金及上開投標人名義之標單（已丟棄）標得
    會款，而足以生損害於黃秀英等人，並使各該會活會會員陷
    於錯誤，而繳交如附表所示之會款，共計詐得金額為4,139,
    500 元。嗣於93年1 月間，耿呂麗雲片面宣佈止會，經會員
    核對結果，發現各會應僅存活會5 人，惟清查後發現各會事
    實上仍有未標取會款之會員12人，始查悉上情，因認被告丙○○涉有共同行使偽造文書及詐欺取財罪嫌。
二、按犯罪事實應依證據認定之，無證據不得認定犯罪事實；不
    能證明被告犯罪者，應諭知無罪之判決，刑事訴訟法第154
    條第2 項、第301 條第1 項前段分別定有明文。又認定不利
    於被告之事實須依積極證據，苟積極證據不足為不利於被告
    事實之認定時，即應為有利於被告之認定（最高法院30年臺
    上字第816 號判例意旨參照）；認定犯罪事實所憑之證據，
    雖不以直接證據為限，間接證據亦包括在內；然而無論直接
    或間接證據，其為訴訟上之證明，須於通常一般之人均不致
    有所懷疑，而得確信其為真實之程度者，始得據為有罪之認
    定（最高法院76年臺上字第4986號判例意旨參照）。
三、公訴人認被告丙○○涉有上開犯行，係以被告自承曾向會員
    代轉交會款，及告訴人甲○○、蔡靜宜、辛○○、己○○、
    丁○○○等人陳稱被告有協助收取會款，為其主要論斷依據
    。惟訊據被告堅決否認有何偽造文書及詐欺犯行，辯稱：互
    助會是耿呂麗雲召集的，伊不管互助會事務，只於耿呂麗雲
    不在時，會員才請伊代收會錢轉交耿呂麗雲，伊不認識會員
    名字，伊擔任清潔隊員，晚上工作，放假時在廟內看電視，
    會看到開標，但伊並不是會首，與伊妻耿呂麗雲所招募之互
    助會無關等語。
四、經查：
  (一)證人甲○○於原審審理時到庭證稱：未得標之會錢有時我交
    給丙○○，有時交給耿呂麗雲，我跟會約3 年，3 年內我交
    會錢給丙○○約2 次，其餘都是交給耿呂麗雲等語。證人己○○於原審審理時到庭證稱：開標時，丙○○有時在場，有
    時不在，開標後的會錢，如果耿呂麗雲不在，我就請丙○○
    轉交，交會錢給丙○○時，他知道這是會錢，丙○○向我收
    過至少2 次會錢等語。證人蔡靜宜於原審審理時到庭證稱：
    開標時，有看見丙○○在場，他沒有幫忙開標的事情，都在
    旁邊坐而已，但有時會招呼我們，我曾經2 次將會錢交給丙○○，他知道這是會錢等語。證人辛○○於原審審理時到庭
    證稱：我只有交1 次會錢給丙○○，那次因為我找不到耿呂
    麗雲，所以我才請丙○○轉交，丙○○沒有無主動向我收過
    會錢等語（見原審卷第46至60頁）。依上開各證人所述，可
    知被告並非互助會之召集者，該互助會均由其妻耿呂麗雲負
    責召集、籌劃，其開標則由耿呂麗雲主持，被告並非每次開
    標時間均在場，在場時亦無主持開標或幫忙開標事宜甚明。
    是被告上開所辯未參與本件互助會一節，已非虛詞。從而，
    被告是否與耿呂麗雲共同參與本件偽造文書與詐欺取財之犯
    行，已非無疑。
  (二)被告固曾代為收受會員甲○○、己○○、蔡靜宜、辛○○繳
    交之會款，然本件互助會自90年7 月起至93年5 月止，時間
    長達2 年10月，會數分別為35及30會，會員多達數十人，此
    有卷附互助會單附卷可憑（見發查卷第5 、6 頁），被告卻
    僅代收上開4 人之會款，且1 人最多代收2 次，已如上述，
    如被告確與其妻耿呂麗雲共同召集互助會，並共謀冒標詐財
    ，被告對本件互助會之參與程度焉僅如此輕微？被告與會首
    耿呂麗雲係夫妻，於耿呂麗雲不在或會員未遇耿呂麗雲時，
    將會款交由被告代收後，轉交耿呂麗雲，毋寧為社會生活中
    之常態，而被告身為耿呂麗雲之夫，於會員未遇其妻時，被
    動受會員之託轉交會款，當屬舉手之勞，且為夫妻生活之常
    事，尚難據此推認被告與耿呂麗雲有共謀冒標情事。況耿呂
    麗雲既召集互助會，互會員即負有繳交會款之義務，而耿呂
    麗雲並非召集互助會時即有冒標情事，上開證人亦未明確證
    述被告所代收之會款，即為耿呂麗雲冒標之會款，是亦難執
    被告有代收會款之事，遽為推認被告與耿呂麗雲有共同偽造
    文書、詐欺之犯意聯絡甚明。
  (三)原審共同被告耿呂麗雲於警詢、檢察官偵查中及原審審理時
    均堅稱：該互助會係其召集、主持，與被告無關等語在卷，
    告訴人甲○○等人於警詢時亦陳稱：會單由耿呂麗雲製作等
    語（見他字卷第17頁）。而現代社會開放，個人生活需求不
    同，即便親如夫妻，亦可各自發展事業，未必會互相參與、
    干涉，尚難僅因具有夫妻關係，即遽認夫妻之一方當然參與
    他方所營之事業甚明。本件被告為岡山鎮公所之清潔隊員，
    耿呂麗雲則為崑山宮廟祝，各有薪資收入，除家庭生活所需
    外，難認各人所得均應為供夫妻共同使用，而遽認被告必有
    參與耿呂麗雲之偽造文書、詐欺犯行。
  (四)綜上所述，公訴人之舉證尚無法使本院獲致有罪判決之確切
    心證，揆諸上開法條規定與判例意旨，自難對被告遽以偽造
    文書與詐欺取財罪相繩。此外，復查無其他積極證據足資證
    明被告之偽造文書、詐欺犯行，從而，被告之犯罪應屬不能
    證明，自應為無罪之諭知。
五、原審因而以不能證明被告犯罪，而為被告無罪之諭知，核無
    違誤；檢察官上訴意旨，猶執前詞，指摘原判決不當，為無
    理由，應予駁回。
據上論斷，應依刑事訴訟法第368 條，判決如主文。
本案經檢察官許月雲到庭執行職務。
中    華    民    國    95    年    6     月    21    日
                  刑事第四庭    審判長法  官 蕭權閔
                                      法  官 陳吉雄
                                      法  官 林水城
以上正本證明與原本無異。
如不服本判決應於收受本判決後10日內向本院提出上訴書狀，其
未敘述上訴理由者，並得於提起上訴後10日內向本院補提理由書
狀（均須按他造當事人之人數附繕本）「切勿逕送上級法院」。
中    華    民    國    95    年    6     月    21    日
                                      書記官 吳新貞
附表：
 ┌──┬─────────┬───┬────┬────┬────┬────┬────┬──────┐
 │編號│會            期  │會 數 │會  別  │已標會數│應剩活會│實際活會│冒標會數│冒 標 總 額 │
 ├──┼─────────┼───┼────┼────┼────┼────┼────┼──────┤
 │ Ａ │90.7.25-93.5.25   │  35  │10,000元│   30   │  5     │   12   │   7    │2,258,200元 │
 ├──┼─────────┼───┼────┼────┼────┼────┼────┼──────┤
 │ Ｂ │90.12.10-93.5.1O  │  30  │10,000元│   25   │  5     │   12   │   7    │1,881,300元 │
 └──┴─────────┴───┴────┴────┴────┴────┴────┴──────┘


司法院資訊處製作；財團法人民間司法改革基金會備份。
